【裁判字號】    89,簡上,242
【裁判日期】    900413
【裁判案由】    交還建物權狀
【裁判全文】
臺灣臺中地方法院民事判決  八十九年度簡上字二四二號
    上  訴  人  乙○○
    訴訟代理人  林開福  律師
    複  代理人  劉惠娟  律師
                陳芝荃  律師
    被上訴人    甲○○        .
    訴訟代理人  蕭顯榮  律師
右當事人間請求交還建物權狀事件，上訴人對於中華民國八十九年四月二十四日臺灣
臺中地方法院臺中簡易庭八十九年中簡字第八七二號第一審簡易判決提起上訴，本院
判決如左：
    主      文
上訴駁回。
第二審訴訟費用由上訴人負擔。
    事      實
甲、上訴人方面：
  一、聲明：
    （一）原判決廢棄。
    （二）被上訴人在第一審簡易之訴駁回。
  二、陳述：除與原判決記載相同者，茲引用之外，補稱：
    （一）系爭坐落台中市○區○○段二六三—一地號土地上即門牌號碼台中市○○
          路一八七號房屋確係上訴人出資興建信託登記於被上訴人名下：
      １、系爭建物坐落之台中市○區○○段二六三—一地號土地乃係上訴人所有。
          緣民國七十二年間，上訴人計畫在系爭土地上興建四層樓房屋作為診所及
          住家使用，然因六十七年間，上訴人將包含系爭土地在內（系爭土地重劃
          前為乾溝子段四—十及六—六八地號土地）之重劃前為台中市北區○○○
          段六—二號等二十八筆土地面積約四千坪，出售與訴外人偉祺建設股份有
          限公司（下稱偉祺公司），嗣因偉祺公司違約未付清土地價款等相關費用
          ，經上訴人合法解除契約後，將部分土地轉售與他人，而與偉祺公司房屋
          承購戶間糾紛不斷，而當時上訴人因慮及該件售地糾紛，為免所興建之房
          屋遭假扣押查封，衍生不必要之麻煩，是以乃與當時與上訴人同居，形同
          夫妻之被上訴人商議，由被上訴人出名擔任系爭房屋之起造人申請建照執
          照，並出名與包商訂立工程契約書，著手興建系爭房屋。尤其，系爭房屋
          因僅係以被上訴人名義擔任起造人，事實上出資興建者乃為上訴人，故上
          訴人乃與被上訴人約定，以被上訴人前於台中市第一信用合作社所開設之
          「特一六六」號帳戶，作為將來陸續支付興建系爭房屋所需費用之轉出帳
          戶（按此目的在於使興建系爭房屋之資金，形式上亦係由起造名義人即被
          上訴人所支出，俾免該房屋遭偉祺公司之房屋承購戶查封扣押）。然實際
          上，系爭房屋興建完成所需之各項費用，包括建築師設計費、房屋興建工
          程費用及完工後之裝潢家具等費用計四百五十餘萬元，確實均由上訴人自
          其台中市第一信用合作社活期儲蓄「Ｓ二二三六」號帳戶以轉帳或提領現
          金方式存入被上訴人前開「特一六六」號帳戶後支出，亦因此系爭房屋興
          建完爭辦理保存登記完畢迄今，該建物之所有權狀正本即均由實際所有權
          人即上訴人取得所有權及保管，被上訴人始終未曾持有該權狀（當然亦未
          曾取得該權狀之所有權），此觀被上訴人始終僅能出示該建物之登記簿謄
          本，而無法提供權狀影本等相關資料等情即明。
      ２、衡諸系爭建物坐落基地乃係上訴人所有，系爭房屋興建當時，上訴人縱與
          被上訴人形同夫妻，但終非真正之夫妻關係，系爭建物倘非係上訴人出資
          興建而欲信託登記於被上訴人名下者，上訴人豈有無端出具同意書，同意
          以被上訴人名義於系爭土地上申請建築房屋使用，而致本身長久無法使用
          收益系爭土地（系爭建物係坐落於台中市精華區，且面積廣大，價值頗高
          ）之可能？佐以系爭房屋興建期間（系爭建物係於七十二年八月三日領得
          建築執照，七十四年七月二日建築完畢），上訴人確實陸續自其第一信用
          合作社活期儲蓄「Ｓ二二三六」號帳戶以轉帳或提領現金方式存入被上訴
          人前開「特一六六」號帳戶達四百餘萬元，以及系爭建物所有權狀自保存
          登記完畢起即均由上訴人執有，被上訴人始終未曾持有該權狀。再者，上
          訴人於系爭建物上居住、開業，迄今十餘年，而兩造感情破裂，亦係被上
          訴人搬離系爭建物，被上訴人亦未提出異議或要求交付系爭建物之所有權
          狀，且系爭建物所在之土地為上訴人所有，建造事宜亦係由上訴人接洽，
          若非有信託關係存在，上訴人怎可能悖於常情致使土地與建物所有權分離
          之不便情況。
      ３、按所謂信託行為，係指委託人授與受託人超過經濟目的之權利，而僅許可
          其於經濟目的範圍內行使權利之法律行為而言，故於信託法施行前，信託
          關係基於委託人與受託人間合意訂立信託契約，始成立，最高法院八十六
          年台上字第一０八六號判決可參。是兩造間是否有信託契約關係，首應推
          究之重點，乃信託人與受託人間是否有此信託契約之「合意」，然本件上
          訴人於鈞院八十九年度訴字第一二八二號請求所有權移轉登記事件審理中
          ，業據證人紀廖菊到庭證稱：系爭建物興建當時，因上訴人甫自醫學院畢
          業，為完成父親要其開業執醫之心願，乃欲在其父以上訴人名義所購買之
          土地上興建系爭建物做為診所兼住家之用，惟需款四、五百萬元，乃由上
          訴人偕同被上訴人返家稟告父母，請求父親金援，而當時因與偉祺公司之
          承購戶間，尚有糾紛，在徵詢父母意見後，由上訴人以被上訴人之名義為
          系爭建物之起造人等語，足證兩造間確有信託契約或委任性質之借名契約
          之合意。
    （二）再按當事人主張有利於己之事實者，就其事實有舉證之責任，但法律別有
          規定，或其情形顯失公平者，不在此限，民事訴訟法第二百七十七條定有
          明文；又證明應證事實之證據資料，並不以直接單獨證明之直接證據為限
          ，凡先綜合其他情狀，證明某事實，再由某事實為推理的證明應證事實，
          該證明某事實之間接證據，亦包括在內，最高法院八十六年台上字第六一
          一號判決亦有明文。本件上訴人於系爭建物興建期間，確實陸續自其第一
          信用合作社活期儲蓄「Ｓ二二三六」號帳戶以轉帳或提領現金方式存入被
          上訴人前開「特一六六」號帳戶達四百餘萬元，已如前述，而本件縱認尚
          難依上開兩造間存匯款資料即認系爭建物確係上訴人出資興建而信託登記
          於被上訴人名下者（上訴人否認之），本件上訴人係因售地糾紛，為免所
          興建之房屋遭假扣押查封，衍生不必要之麻煩，始以被上訴人名義申請建
          築房屋，並由上訴人存款或轉帳至被上訴人帳戶，由被上訴人以其名義支
          出興建房屋之費用，然因當時上訴人與被上訴人為同居關係，基於兩造情
          分，上訴人並未要求與被上訴人就其支出之建屋費用詳細列冊對帳，尤其
          ，當時既係為免遭假扣押始以被上訴人名義申請建物，並以被上訴人名義
          支出興建系爭房屋費用之明細，留存證據以冒系爭建物仍有被認定為係上
          訴人所有而遭假扣押之風險之可能，是以上訴人當然僅能提出自其台中市
          第一信用合作社活期儲蓄「Ｓ二二三六」號帳戶以轉帳或提領現金方式存
          入被上訴人前開「特一六六」號帳戶後之資金往來資料，以及申請興建系
          爭房屋之建造執照及工程合約書等相關建屋資料。從而，本件強令上訴人
          於兩造間前開資金往來資料外，另提出系爭建物確由上訴人出資興建而信
          託登記於被上訴人名下之直接證據，顯然有失公平。何況，被上訴人於原
          審調解程序復一再主張興建系爭建物之資金係伊所支付，系爭建物為伊所
          有云云，則依前揭民事訴訟法第二百七十七條但書規定及最高法院判決意
          旨，本件自應由被上訴人就其所為興建系爭房屋之資金乃係伊所有，並由
          伊所支付之主張負舉證證明責任，俾明系爭建物之實際出資興建者究為何
          人乙節。尤其，本件上訴人確實自其第一信用合作社活期儲蓄「Ｓ二二三
          六」號帳戶陸續以轉帳或提領現金方式存入被上訴人前開「特一六六」號
          帳戶達四百餘萬元，而被上訴人既否認上訴人有存入上開資金，亦否認該
          資金係作為興建系爭房屋之用，則被上訴人之前開帳戶內何以會有來自上
          訴人之出款？及上訴人為何存入該筆款項？以及該筆款項係作何用途？自
          亦有命被上訴人加以說明，並提出證據證明，憑以綜合各該情狀，確認本
          件信託關係是否存在乙節。
    （三）兩造間之信託關係或有委任性質之借名關係，既經上訴人合法終止，則被
          上訴人即負有移轉系爭建物所有權之義務，是以，被上訴人復為本件返還
          系爭所有權狀之請求，要屬無據。
    （四）被上訴人就出資興建系爭建物之事實，自應負舉證之責。被上訴人既無從
          提出相關事證據以說明，復未能交代兩造間資金往來之明細及用途，則其
          主張自屬無據。
    （五）縱認兩造間之信託契約或借名契約有無效之情形，則依民法第一百十三條
          、第一百七十九條之規定，被上訴人亦負有移轉系爭建物所有權之義務，
          猶徵被上訴人本件請求之無據。
    （六）系爭所有權狀為一動產，與系爭建物係分別獨立之物，並非取得建物之登
          記，當然取得所有權狀之所有權，蓋動產物權之取得，以占有為生效要件
          ，故在未取得該動產之占有前，並無法取得該動產之所有權，被上訴人既
          無法證明曾經取得系爭所有權狀之占有，亦即無法證明其為系爭所有權狀
          之所有權人，其本於所有權之法律關係為本件請求，要屬無據。
    （七）系爭建物自七十九年三月三十日完成保存登記迄今已歷時十年有餘，上訴
          人以所有之意思，和平公然占有系爭建物之所有權狀，則依民法第九百四
          十四條、第七百六十八條之規定，上訴人至遲於八十四年四月間即已因時
          效取得系爭建物所有權狀之所有權，而取得時效完成時，被上訴人即喪失
          其所有權，其所有物返還請求權當然隨之消滅（最高法院二十三年上字第
          二四二八號判例參照），且取得時效一經完成，當然發生法律所定之效果
          ，縱未經上訴人援用，法院亦得依職權據以裁判（最高法院二十九年上字
          第一００三號判例參照），從而系爭建物所有權狀既已經取得時效完成，
          由上訴人取得系爭建物所有權狀之所有權，則被上訴人仍本於所有權人之
          地位請求返還，亦非有據。
  三、證據：除援用第一審所提證據外，補提本院八十九年度訴字第一二八二號言詞
            辯論筆錄影本一份、請帖影本一份、民事準備書狀影本一份為證。
乙、被上訴人方面：
  一、聲明：上訴駁回。
  二、陳述：除與原判決記載相同者，茲引用之外，補稱：
    （一）按當事人於利己事實之主張，除事實於法院已顯著，或為其職權上已認知
          者外，應負立證之責（最高法院十八年上字第一六八五號判例參照）。被
          上訴人否認系爭房屋為上訴人信託登記於被上訴人者，上訴人主張系爭房
          屋為其信託登記於被上訴人名下之事實，自應由上訴人立證。
    （二）按稱信託者，謂委託人將財產移轉或為其他處分，使受託人依信託本旨為
          受益人之利益或為特定之目的，管理或處分信託財產之關係，（信託法第
          一條），即信託關係除委託人將財產所有權移轉與受託人使其成為權利人
          ，以達當事人間一定目的外，受託人仍須實際上有管理或處分信託財產之
          行為，始屬合法之信託。如委託人僅以其財產在名義上移轉於受託人，受
          託人自始不負管理或處分之義務，凡財產之管理，使用或處分悉由委託人
          自行辦理時，是為消極信託，極易助長脫法行為之形成，法院殊難認其行
          為之合法性（最高法院七十一年度台上字第二０五二號判決、最高法院七
          十九年度台上字第二七五七號判例參照）。本件上訴人自認：上訴人於六
          十七年間，將包含系爭土地在內之二十八筆土地出售與訴外人偉祺公司，
          嗣因偉祺公司違約，解除契約後，上訴人將部分土地轉售他人，因偉祺公
          司房屋承購戶間糾紛不斷，上訴人因慮及該件售地糾紛，為免所興建之房
          屋遭假扣押查封，衍生不必要麻煩，商由被上訴人出名為系爭房屋起造人
          ，並與包商訂約，系爭房屋興建完成辦理保存登記完畢迄今，該建物之所
          有權狀正本即均由實際所有權人即上訴人取得所有權及保管，被上訴人始
          終未曾持有該權狀，系爭建物為上訴人出資興建信託登記於被上訴人名下
          云云，縱係屬實，亦顯在規避其他債權人之假扣押查封，而與上揭「信託
          行為」有間，上訴人所主張之「信託」，其目的既在規避債權人之假扣押
          查封，屬脫法行為，難認其合法有效，應不受法律保護。從而上訴人依消
          極信託關係主張對系爭所有權狀有所有權存在，尚嫌無據。
    （三）按土地法第四十三條規定，依本法所為之登記，有絕對效力。系爭門牌號
          碼台中市○○路一八七號二層樓房，登記為被上訴人所有，系爭所有權狀
          記載所有權人亦為被上訴人，地政機關及社會均認識其權利之外形而予信
          賴，依法並受法律之保護，實務上雖以：「依土地法所為之登記有絕對效
          力，固為同法第四十三條所明定，惟參照院字第一九一九號解釋，在第三
          者信賴登記而取得土地權利之前，真正權利人既仍得對登記名義人主張登
          記原因之無效或撤銷，提起塗銷登記之訴，自不能據以除斥真正之權利。
          」（最高法院三十九年台上字第一一０九號判例）。惟其旨趣無非以依土
          地法所為登記之絕對效力，係保護善意第三人而設，在善意第三人取得所
          有權登記前，自不得對抗所謂真正權利人對登記名義人主張登記原因之無
          效或撤銷，提起塗銷登記之訴，準此，如自稱真正權利人，並非以登記原
          因之無效或撤銷，訴請塗銷，而以信託關係請求所有權移轉登記，顯自認
          登記名義人之登記無無效或得撤銷之原因，僅因信託關係之終止，請求移
          轉所有權登記，則登記名義人之登記，仍受土地法第四十三條之保護，不
          言而喻。
    （四）又上訴人以另案對被上訴人以信託關係終止為由，請求將系爭門牌號碼台
          中市○○路一八七號二層房屋移轉所有權登記與上訴人（鈞院八十九年度
          訴字第一一八二號），顯見上訴人自認就系爭房屋之所有權登記並無無效
          或得撤銷之原因，被上訴人之所有權登記，受土地法第四十三條之保護，
          為所有權人並無疑義。上訴人主張被上訴人應就系爭房屋負證明出資之責
          ，尚嫌無據。被上訴人為系爭房屋、所有權狀之所有人，本於所有物返還
          請求權，請求上訴人返還所有權狀，於法並無不合。
    （五）按物有融通物及不融通物之分，所謂融通物係有權利能力及交易能力之物
          ，所謂不融通物係無權利能力或交易能力之物，如國民身分證、畢業證書
          、所有權狀等均屬證明文件，雖得為私權之標的，惟不得為交易之標的，
          故均屬不融通物，無權利能力之物或無交易能力之物，均為不融通物，不
          適用取得時效之規定而取得所有權。準此，五年間占有他人之國民身分證
          、畢業證書或所有權狀，自無由依民法第七百六十八條取得時效之規定取
          得所有權，則上訴人主張時效取得，尚嫌無據；況且上訴人無法系爭不動
          產之所有權，僅取得所有權狀並無實益，所有權狀之歸屬，應以不動產所
          有權之歸屬為依據，而所有權之存在，不以占有為要件，雖自始未曾占有
          ，亦無礙於所有權之存在事實，被上訴人於不動產登記完畢，地政機關核
          發所有權狀之時即已取得所有權，無待占有。
    （六）上訴人主張自系爭建物建造完成，即由上訴人充當診所兼住家使用，並保
          管系爭所有權狀正本迄今等情，顯為典型之消極信託，上訴人以消極信託
          關係主張其權利，自不受法律之保護，其主張即無理由，又上訴人既主張
          基於消極信託關係保管系爭所有權狀，則自與時效取得之要件不相符合。
          上訴人主張之消極信託既難認為合法有效，不受法律之保護，而被上訴人
          取得系爭建物之所有權登記及取得系爭所有權狀，並無無效或得撤銷之原
          因，登記及取得亦非無效之法律行為，應受土地法第四十三條規定之保護
          ，上訴人主張民法第一百十三條、第一百七十九條之規定，請求返還系爭
          所有權狀，於法未合。
    （七）至於上訴人主張兩造間係屬有委任性質之借名契約者，被上訴人否認之。
          又所謂借名契約，係指借用名義之契約，上訴人以被上訴人之名義辦理登
          記，而系爭建物實際上均由上訴人占有使用，系爭所有權狀亦由上訴人占
          有保管，則應屬典型之消極信託，不論上訴人主張借名契約或消極信託關
          係，均不受法律之保護。
  三、證據：援用第一審所提證據。
    理      由
一、本件被上訴人起訴主張：被上訴人為坐落台中市○○段二六三—一地號土地上建
    物，建號二六七二號，門牌號碼台中市○○街一八七號二層樓房之所有權人，詎
    原告自前址遷出即遍尋不著前開建物所有權狀（下稱系爭所有權狀），以為遺失
    ，乃向台中市中正地政事務所申請補發，嗣經上訴人出示系爭所有權狀正本提出
    異議，經台中市中正地政事務所駁回被上訴人申請後，始知系爭所有權狀正本於
    上訴人處，乃於八十九年二月二十三日以存證信函催告上訴人交還系爭所有權狀
    ，惟上訴人拒絕返還，因本於所有物返還請求權，求為命上訴人交還系爭所有權
    狀與被上訴人之判決。上訴人則以上訴人於興建系爭建物之初，因與他人有訴訟
    糾紛，為免財產遭查封執行，乃將系爭建物以被上訴人之名義為信託登記，實際
    上出資均係由上訴人之帳戶內將資金轉入被上訴人之帳戶用以支付，以規避債權
    人之查封，建造過程之洽商、申請建照等一切程序均係由上訴人所處理，系爭所
    有權狀亦係由上訴人持有，足見兩造間確有信託關係或有委任性質之借名關係存
    在，則上訴人據以終止信託關係及借名關係，被上訴人即負有辦理移轉登記系爭
    建物之義務，被上訴人自不得請求上訴人交還系爭所有權狀，又被上訴人主張系
    爭建物之所有權，自應就資金流向負舉證之責，而被上訴人對於上訴人提出之資
    金往來資料，亦無法詳細交代說明，上訴人對於興建系爭建物之出資證明舉證困
    難，原審責令上訴人負舉證之責，顯不公平，末以，上訴人自地政機關核發系爭
    所有權狀即持有系爭所有權狀迄今，自已符合時效取得之要件，則被上訴人自不
    得再以所有權人之地位，請求返還系爭所有權狀等語，資為抗辯。
二、被上訴人主張系爭建物係登記為被上訴人所有，而系爭所有權狀為上訴人占有等
    情，業據提出建物登記謄本一份為證，上訴人亦不爭執，堪信為真實。至於上訴
    人辯稱：系爭建物係上訴人所有，信託登記在被上訴人名下，及時效取得系爭所
    有權狀，拒絕返還系爭建物所有權狀等語，業據提出本院八十九年度訴字第一二
    八二號言詞辯論筆錄影本一份、請帖影本一份、民事準備書狀影本一份為證，被
    上訴人則否認上情，辯稱：否認兩造間有信託關係或借名契約存在，又上訴人所
    言縱係屬實，兩造間亦屬消極信託關係，不受法律保護，而所有權狀為性質上應
    屬不融通物，並不能時效取得等語。經查：
    （一）按當事人主張有利於己之事實者，就其事實有舉證之責任，但法律別有規
          定，或依其情形顯失公平者，不在此限，民事訴訟法第二百七十七條定有
          明文。上訴人主張兩造間有信託關係或有委任性質之借名關係存在，為被
          上訴人所否認，上訴人就此有利於己之事實，自應負舉證之責，此舉證責
          任分配之原則，並無顯失公平之處，上訴人自不得以無法舉證為由指稱顯
          失公平，而要求舉證責任轉換，是以，本件自應由上訴人就主張系爭建物
          係上訴人所有，系爭所有權狀係因信託關係或借名關係而取得之事實，負
          舉證之責，合先敘明。上訴人主張系爭建物係上訴人出資興建等情，固據
          提出台中市政府工務局建造執照影本一份、工程契約書影本一份、估價單
          影本一份、保證責任第一信用合作社支票存款透支帳卡影本一份、台中市
          第一信用合作社活期儲蓄存款明細卡影本一份等物為證，惟提出之證據僅
          足以證明被上訴人係系爭建物之起造人及兩造間有資金往來之事實，尚不
          能推斷上訴人與被上訴人間之資金往來即係系爭建物之興建費用，則上訴
          人主張自己為實際出資興建系爭建物之人，要難採信。又上訴人就兩造間
          之信託關係或借名關係，並未提出相關事證據以說明，僅以上訴人長期占
          有使用系爭建物及保管系爭所有權狀等情，本院認就現有之情況佐證尚不
          足以推定兩造間就系爭建物有何信託關係或借名關係之存在，是以，上訴
          人主張信託關係或借名關係者，要屬無據，亦難採信。
    （二）次按以所有之意思，五年間和平公然占有他人之動產者，取得其所有權，
          民法第七百六十八條定有明文。上訴人主張基於信託關係或借名關係而取
          得系爭所有權狀，業如前述，則依據上訴人基於信託關係而占有表彰建物
          權利之系爭所有權狀以觀，上訴人既係本於信託人之地位以持有系爭所有
          權狀以保障自己之權益，並非本於所有之意思而為占有，自與前開要件不
          相符合；又被上訴人自系爭不動產辦理所有權登記後，從未占有系爭所有
          權狀，業經被上訴人自陳在卷，而上訴人自始占有系爭所有權狀，上訴人
          未交付所有權狀與被上訴人，若如上訴人之主張，則上訴人占有系爭所有
          權狀，亦係本於擔保自己權利之意思而為占有，亦與時效取得之要件不相
          符合；況且，上訴人業經向本院另行提起系爭建物所有權移轉登記之訴，
          對於系爭建物之所有權歸屬，亦有救濟之管道，而所有權狀僅係表彰不動
          產所有權之證明文件，占有並無任何實益，上訴人主張為真正權利人之事
          實，若獲前開判決確認，則上訴人自得以真正所有權人之身份請求塗銷系
          爭建物之所有權登記回復為真正權利人，若否，則被上訴人亦得依據前開
          判決以權利人之身份據以申請補發，是以，上訴人占有系爭所有權狀並無
          法律上之實益可言。至於被上訴人辯稱系爭所有權狀係屬不融通物不適用
          取得時效之規定者，關於時效取得之規定不適用於不能為權利客體或無交
          易能力之不融通物，而所謂不融通物，係指公共物、人之身體、公有物、
          公用物、禁止物而言，至於系爭所有權狀具有交易能力，得為權利客體，
          自屬融通物之列，僅因所有權與所有權狀分離，將造成所有權人行使權利
          之不便而持有所有權狀之人除供擔保外並無實益之現象，是以，被上訴人
          所辯，顯有誤認。是以，上訴人主張時效取得，拒絕交還系爭所有權狀，
          亦屬無據。
    （三）再按依土地法所為之登記有絕對之效力，固為同法第四十三條所明定，惟
          參照司法院院字第一九一九號解釋，在第三者信賴登記而取得土地權利之
          前，真正權利人既仍得對登記名義人主張登記原因之無效或撤銷，提起塗
          銷登記之訴，自不能據以除斥真正之權利，最高法院三十九年台上字第一
          一０九號著有判例。被上訴人既係系爭建物之登記名義人，揆諸前揭說明
          ，被上訴人自得本於所有權之立場，對於占有其物之上訴人行使所有物返
          還請求權，而上訴人主張其為真正權利人者，自應由上訴人以系爭建物之
          登記有無效或得撤銷之理由，提起塗銷所有權登記，回復為上訴人名義後
          ，始得據以主張真正權利人之權利，而上訴人既無法舉證說明占有系爭所
          有權狀之正當權源，即屬無權占有他人之物，而系爭建物之所有權登記復
          未經塗銷，則被上訴人以系爭建物形式登記名義人之身分請求返還系爭所
          有權狀，自屬有據。
    （四）另本件訴訟標的為系爭所有權狀，並非其所表彰之權利，而關於系爭所有
          權狀所表彰之系爭建物所有權業經上訴人另訴提起，是以，本件訴訟標的
          價額之計算，自應以所有權狀本身據以核算，而所有權狀之返還係屬財產
          權之請求，其價額復無法核定，爰依民事訴訟費用法第十五條之規定，其
          價額視為五百元，據以核課裁判費用，附此敘明。
三、綜上所述，本件被上訴人主張系爭建物為被上訴人所有，被上訴人以所有權人之
    身份請求上訴人交還占有之系爭所有權狀等情為可採，上訴人所辯均為無可取。
    依所有物返還請求權之規定，被上訴人自得請求上訴人交還系爭所有權狀。從而
    ，被上訴人本於所有物返還請求權，請求上訴人給付系爭建物所有權狀，為有理
    由，應予准許。是則原審判命上訴人給付，於法並無不合，上訴意旨指摘原判決
    不當，求予廢棄改判，為無理由，應予駁回其上訴。
四、據上論結，本件上訴為無理由，依民事訴訟法第四百三十六條之一第三項、第四
    百四十九條第一項、第七十八條，判決如主文。
中      華      民      國     九十     年      四      月     十三     日
                               臺灣臺中地方法院民事第一庭
~B審判長法  官  王重吉
~B      法  官  吳蕙玟
~B      法  官  巫淑芳
右為正本係照原本作成。
不得上訴。
中      華      民      國     九十     年      四      月     十六     日
~B書 記 官


司法院資訊處製作；財團法人民間司法改革基金會備份。
